【裁判字號】    89,重訴,72
【裁判日期】    900522
【裁判案由】    侵權行為損害賠償
【裁判全文】
臺灣高等法院臺中分院民事判決      八十九年度重訴字第七二號
      原  告      甲○○
      被  告      丙○○
                  乙○○
右當事人間因被告偽造文書等上訴案件，原告提起附帶民事訴訟，請求損害賠償事件
，經本院刑事庭裁定移送，本院判決如左：
      主      文
被告丙○○應將乙○○所有坐落台中市○○段三一二號土地，面積二九八一平方公尺
，權利範圍一萬分之二二八，及其上建物建號一九六二號（門牌號碼為台中市○○區
○○路二段四六一巷四○號八樓），一九五五號（門牌號碼為同右巷四二號八樓）房
屋所有權全部，以台中市中山地政事務所八十七年普字第三八七八○號收件，八十七
年十月十五日登記，權利價值新台幣一千萬元之抵押權設定登記予以塗銷。
原告其餘之訴駁回。
訴訟費用由被告丙○○負擔。
原告假執行之聲請駁回。
      事實及理由
一、原告主張：被告乙○○因積欠伊債務，經伊取得執行名義，竟與被告丙○○共同
    基於犯意之聯絡，明知渠等二人間，實際上並未有新台幣（下同）一千萬元之債
    權債務關係，乃意圖損害伊之債權，於民國（下同）八十七年十月十三日將受強
    制執行之際，就被告乙○○所有坐落台中市○○區○○段三一二號地號土地面積
    二九八一平方公尺之一萬分之二二八權利範圍，及其上建物建號一九六二、一九
    五五號房屋（即門牌號碼分別為台中市○○區○○路二段四六一巷四○號八樓及
    同右巷四二號八樓房屋），向台中市中山地政事務所申請設定一千萬元之抵押權
    利與被告丙○○，使前開地政機關人員將此不實事項登載於職務上所掌之土地及
    建物登記謄本等公文書上，足以生損害於伊之債權，伊於八十八年五月七日向地
    政所申請系爭土地、建物謄本後，始得知上情。經提起告訴後，業經台灣台中地
    方法院檢察署將被告等提起公訴，並經本院判處被告等罪刑確定在案，為此基於
    侵權行為之法律關係，求為命被告等應連帶將上開抵押權登記予以塗銷之判決。
二、被告等則以：伊等確有三百萬元之借貸關係存在等語置辯，求為判決駁回原告之
    訴。
三、查原告主張被告乙○○係其債務人，經其取得執行名義後，於八十七年十月十三
    日將受強制執行之際，將所有坐落台中市○○區○○段三一二號地號土地面積二
    九八一平方公尺之一萬分之二二八權利範圍，及其上建物建號一九六二、一九五
    五號房屋（即門牌號碼分別為台中市○○區○○路二段四六一巷四○號八樓及同
    右巷四二號八樓房屋）所有權全部，經以八十七年普字第三八七八六○號收件，
    向台中市中山地政事務所申請設定一千萬元之抵押權利與被告廖秀瑛，而於八十
    七年十月十五日登記完畢之事實，有其提出之土地登記簿謄本、建物登記簿謄本
    各乙件及台灣台中地方法院八十六年度中簡字第七七四號、八十六年度中簡字第
    二○○六號判決影本各乙件、八十六年度簡上字第三五六號裁定書影本一件在卷
    可稽，並為被告等所不爭執，堪認屬實。
四、原告另主張被告等係為損害其債權，而於將受強制執行之際，為通謀虛偽之意思
    表示，明知其間並無債權債務關係，而設定虛偽不實之一千萬元抵押權登記部分
    ，被告等均予否認，辯稱：伊等確有三百五十萬元之借貸關係存在云云，惟查：
    被告等於八十七年十月十五日完成抵押權登記時，並無一千萬元之借貸關係存在
    乙節，為其二人於本院八十九年度上易字第二○二八號偽造文書乙案偵審中所是
    認，此經本院調閱上開刑事案卷查核屬實。且被告二人乃一再辯稱：係為供借貸
    而辦理抵押權設定云云，惟查，被告二人於八十七年十月十五日辦妥抵押權設定
    後，於八十七年底前均未進行借貸，亦為被告二人所是認，則被告乙○○既非有
    急需借款，何以竟先行辦妥抵押權之設定，已與一般常情不符。再查，被告二人
    於刑事案件中對借貸金額供述不一，被告乙○○或辯稱：借了三百五十萬元云云
    （八十八年八月十三日偵訊），而被告丙○○則供稱：借款金額為三百萬元云云
    （八十八年七月十六日偵訊），與被告丙○○於原審法院提出之明細表自八十八
    年一月一日至同年五月十日止合計，則是三百三十萬餘元之金額，及被告丙○○
    於八十八年七月十六日於偵訊所提出，被告乙○○於八十八年六月十日簽發，至
    八十八年九月十日到期之本票一紙，其上所載之面額三百萬元，均不相符，是其
    二人供述之貸款金額，顯有可疑，倘二人間確有借款，何以屢次所述之金額不符
    ，甚且與本票所開之面額不符？且查，被告二人既於八十七年十月間即辦妥抵押
    權設定登記，其提出於八十八年一月間起陸續之借貸證明已不足為任何有利於被
    告二人之認定，且依被告丙○○於原審法院提出之存摺影本觀之，並無帳戶轉帳
    或同日存提之情形，是僅能證明被告乙○○、丙○○等帳戶內曾存提資金，未能
    證明該資金往來確係丙○○所交付乙○○，是亦不足為有利於被告二人之認定。
    是被告二人所辯，顯係卸責之詞，不足採信。而被告等所為，確屬以偽造文書之
    方式，使該管公務員為不實之抵押權登記，業經本院判處罪刑確定，有上開刑事
    判決書在卷可稽，並經本院調閱上開刑事案卷查閱屬實。此外，被告等又未能舉
    證證明其間確有上述之借貸關係存在，參以其設定高額抵押權登記乃在原告取得
    執行名義，行將為強制執行之際，是原告主張其間所為虛偽意思表示，而為虛偽
    不實之抵押權登記乙節，堪認屬實。
五、按因故意不法侵害他人之權利者，負損害賠償之責任，負損害賠償責任者，除法
    律另有規定或契約另有訂定外，應回復他方損害發生前之原狀，民法第一百八十
    四條第一項前段、第二百十三條第一項定有明文。是債務人欲免其財產被強制執
    行，與第三人通謀而為虛偽意思表示，將其所有不動產為第三人設定抵押權，第
    三人即屬為侵害債權之侵權人，債權人自得依上述之規定，請求第三人塗銷是項
    抵押權設定登記，使回復至行為發生前之狀態，最高法院著有判例，可資遵循（
    最高法院十八年上字第二六三三號、七十三年台抗字第四七二號判例、六十七年
    度第五次民事庭庭推總會決議參照）。查本件被告丙○○為侵害原告之債權，與
    被告乙○○為通謀虛偽意思表示，而虛偽設定本件抵押權登記，已如前述，從而
    ，原告依侵權行為之法則，請求被告丙○○塗銷是項抵押權設定登記，為有理由
    ，應予准許。惟塗銷不動產權利之登記，祇須由現在登記之權利人為之為已足（
    最高法院六十八年台上字第二九二一號、六十七年台上字第二九五號、七十三號
    台抗字第四七二號判決參照），本件原告為塗銷上開抵押權之設定登記，竟贅列
    設定人即債務人乙○○為被告，而請求其應連帶負責塗銷是項抵押權設定登記，
    即無從准許，應予駁回。
六、按為執行名義之判決，係命債務人為一定之意思表示，而不表示者，視為自判決
    確定時已為其意思表示，強制執行法第一百三十條定有明文。按命塗銷抵押權登
    記之判決屬於此種命債務人（被告）為意思表示之判決，性質上不適於為執行，
    自不得宣告假執行，本件原告對本件塗銷抵押權設定登記之判決，請求一併宣告
    假執行，即屬不能准許，應予駁回。
七、據上論結，本件原告之訴為一部有理由，一部無理由，依民事訴訟法第七十九條
    但書，判決如主文。
中      華      民      國    九十      年      五      月    二十二    日
~B1民事第五庭審判長法  官  陳滿賢
~B2                法  官  林松虎
~B3                法  官  朱  樑
右為正本係照原本作成。
如對本判決上訴，須於收受判決送達後二十日內向本院提出上訴書狀，其未表明上訴
理由者，應於提出上訴後二十日內向本院提出上訴理由書（須按他造人數附具繕本）
，並繳納送達用雙掛號郵票拾份（每份參拾肆元）。
上訴時應提出委任律師或具有律師資格之人之委任狀；委任有律師資格者，另應附具
律師及格證書及釋明委任人與受任人有民事訴訟法第四百六十六條之一第一項但書或
第二項（詳附註）所定關係之釋明文書影本。
~B                書記官  李妍嬅
中      華      民      國    九十      年      五      月    二十五    日
附註：
民事訴訟法第四百六十六條之一（第一項、第二項）
對於第二審判決上訴，上訴人應委任律師為訴訟代理人。但上訴人或其法定代理人具
有律師資格者，不在此限。
上訴人之配偶、三親等內之血親、二親等內之姻親，或上訴人為法人、中央或地方機
關時，其所屬專任人員具有律師資格並經法院認為適當者，亦得為第三審訴訟代理人
。
                                                                        Ｙ


司法院資訊處製作；財團法人民間司法改革基金會備份。
